【裁判字號】    98,上訴,353
【裁判日期】    980319
【裁判案由】    違反毒品危害防制條例
【裁判全文】
臺灣高等法院臺中分院刑事判決         98年度上訴字第353號
上  訴  人  臺灣彰化地方法院檢察署檢察官
被      告  乙○○
                      弄3號
上列上訴人因被告違反毒品危害防制條例案件，不服臺灣彰化地
方法院97年度訴字第3144號中華民國97年12月30日第一審判決（
起訴案號：臺灣彰化地方法院檢察署97年度毒偵字第3979號），
提起上訴，本院判決如下：
    主  文
上訴駁回。
    事  實
一、乙○○前因施用毒品案件，經臺灣彰化地方法院裁定送觀察
    、勒戒，於88年10月22日入臺灣彰化看守所附設勒戒所執行
    觀察、勒戒後，認有繼續施用毒品之傾向，再裁定送強制戒
    治， 於88年11月16日入雲林戒治所強制戒治，89年3月21日
    停止戒治，所餘期間付保護管束， 於89年11月5日保護管束
    期滿未經撤銷，視為執行完畢，並經台灣彰化地方法院檢察
    署檢察官以89年度戒毒偵字第1548號為不起訴處分確定。其
    於強制戒治執行完畢5年內， 復因施用第一級毒品及施用第
    二級毒品， 經臺灣彰化地方法院於94年8月31日以94年度訴
    字第772號判決分別判處罪刑， 再經本院於94年12月22日以
    94年度上訴字第2176號判決將原判決撤銷，分別改判有期徒
    刑11月及有期徒刑5月， 合併定應執行刑為有期徒刑1年1月
    確定； 又因竊盜案，經臺灣彰化地方法院於95年4月27日以
    95年度斗簡字第13號判處有期徒刑4月確定；上開3罪，嗣經
    臺灣彰化地方法院於96年7月16日以96年度聲減字第519號裁
    定各減為有期徒刑5月又15日、2月又15日、2月， 合併應執
    行有期徒刑8月； 另因施用第一級毒品罪，經臺灣彰化地方
    法院於95年5月24日以 95年度訴字第422號判決處有期徒刑1
    年確定， 嗣經臺灣彰化地方法院於96年7月16日以96年度聲
    減字第520號裁定減為有期徒刑6月， 再經本院於96年8月13
    日以96年度抗字第642號裁定駁回抗告確定。 上開各罪所處
    之刑，於96年11月15日因縮短刑期假釋出監，於96年12月14
    日假釋期滿未經撤銷，視為執行完畢。其仍不知悔改，復基
    於施用第一級毒品海洛因之犯意，於97年9月28日下午1時許
    ，在其彰化縣埔心鄉○○村○○路○段63巷17弄3號現居地，
    以將海洛因加水注射之方式，施用第一級毒品海洛因；嗣於
    97年9月29日下午5時10分許，在彰化縣員林鎮○○里○○路
    ○段505號前為警查獲， 並扣得其所有之第一級毒品海洛因1
    包（驗餘淨重0.0454公克），經採集其尿液送驗，結果呈嗎
    啡及甲基安非他命陽性反應（其另犯施用第二級毒品甲基安
    非他命部分，於原審判決後未據上訴，已確定在案）。
二、案經彰化縣警察局員林分局報請臺灣彰化地方法院檢察署檢
    察官偵查起訴。
    理  由
一、前揭事實，業據被告乙○○於警詢、偵查、原審均坦承不諱
    ，且其於事實欄所載時、地為警查獲後，經警採集其尿液送
    驗，結果呈嗎啡之陽性反應，有尿液代號與真實姓名對照認
    證單及詮昕科技股份有限公司濫用藥物尿液檢驗報告附卷可
    稽（警卷第7頁、偵查卷第10頁），並有海洛因粉末1包扣案
    可資佐證，扣案之該包粉末經送行政院衛生署草屯療養院鑑
    驗結果，認確係海洛因無訛（驗餘淨重0.0454公克），有該
    療養院97年10月24日草療鑑字第0971000182號鑑定書附卷足
    憑（原審卷第33頁），被告之自白核與事實相符。
二、按修正毒品危害防制條例就施用毒品者，僅於「初犯」及「
    5年後再犯」2種情形，有其追訴條件之限制，即須於初犯經
    觀察、勒戒或強制戒治釋放後， 5年內均無施用毒品之行為
    ，始能認其前所實施之觀察、勒戒或強制戒治已足遮斷毒癮
    ，而得於5年後再犯時， 再予適用初犯之規定，重行觀察、
    勒戒等程序；倘5年內已經再犯，被依法追訴處罰，縱其第3
    次（或第3次以上）施用毒品之時間 在初犯經觀察、勒戒或
    強制戒治釋放5年以後，即與「5年後再犯」之情形有別，且
    因已於「5年內再犯」， 顯見其再犯率甚高，原實施觀察、
    勒戒或強制戒治，已無法收其實效， 而無5年戒斷期之存在
    ，自無再經觀察、勒戒及強制戒治之必要，應由檢察官逕行
    起訴，最高法院95年度第7次、97年第5次刑事庭會議決定足
    供參照。本件被告前因施用毒品案件，經臺灣彰化地方法院
    裁定送觀察、勒戒，於88年10月22日入臺灣彰化看守所附設
    勒戒所執行觀察、勒戒後，認有繼續施用毒品之傾向，再裁
    定送強制戒治，於88年11月16日入雲林戒治所強制戒治，89
    年3月21日停止戒治，所餘期間付保護管束，於89年11月5日
    保護管束期滿未經撤銷，視為執行完畢，而於強制戒治執行
    完畢5年內， 即又因施用第一級毒品及施用第二級毒品，經
    臺灣彰化地方法院於94年8月31日以94年度訴字第772號判決
    分別判處罪刑，再經本院於94年12月22日以94年度上訴字第
    2176號判決將原判決撤銷，分別改判有期徒刑11月及有期徒
    刑5月， 合併定應執行刑為有期徒刑1年1月確定，有臺灣高
    等法院被告前案紀錄表附卷可稽，其於強制戒治執行完畢後
    5年內再次施用毒品，即與5年後再犯之情形有別，自應依法
    追訴處罰。本件事證明確，被告上開施用第一級毒品之犯行
    ，堪以認定。
三、核被告所為， 係犯毒品危害防制條例第10條第1項之施用第
    一級毒品罪。其因施用第一級毒品而持有第一級毒品之低度
    行為，應為其施用之高度行為所吸收，不另論罪。被告有前
    揭事實欄所載前科，其中所犯施用第一級毒品及施用第二級
    毒品等2罪， 經本院於94年12月22日以94年度上訴字第2176
    號判決分別判處之有期徒刑11月及有期徒刑5月， 合併定應
    執行刑為有期徒刑1年1月，與所犯竊盜罪，經臺灣彰化地方
    法院於95年4月27日以 95年度斗簡字第13號判決所處之有期
    徒刑4月，嗣經臺灣彰化地方法院以96年度聲減字第519號裁
    定各減為有期徒刑5月又15日、2月又15日、2月， 合併應執
    行有期徒刑8月， 與其另外再因施用第一級毒品，經臺灣彰
    化地方法院於95年5月24日以95年度訴字第422號判決所處有
    期徒刑1年， 再經該院於96年7月16日以96年度聲減字第520
    號裁定減為有期徒刑6月，並經本院於96年8月13日以96年度
    抗字第642號裁定駁回抗告確定之刑， 執行至96年11月15日
    因縮短刑期假釋出監，於96年12月14日假釋期滿未經撤銷，
    視為執行完畢，有台灣高等法院被告前案紀錄表附卷可按，
    其於有期徒刑執行完畢5年內， 故意再犯本件有期徒刑之罪
    ，應論以累犯，並依刑法第47條第1項規定加重其刑。 原審
    適用毒品危害防制條例第10條第1項、第18條第1項前段，刑
    法第11條前段、第47條第1項、第38條第1項，審酌被告已有
    施用毒品之前科，經強制戒治及判處罪刑，仍未能戒除毒癮
    ，竟再度施用毒品戕害自身健康，及其犯罪之動機、所生危
    害、犯罪後之態度等一切情狀，量處有期徒刑10月，就扣案
    之第一級毒品海洛因1包（驗餘淨重0.0454公克）， 依毒品
    危害防制條例第18條第1項前段規定宣告沒收銷燬， 另敘明
    扣案之毒品包裝袋1個， 乃被告所有供其包裝上開海洛因所
    用之物，業據被告供承在卷，爰依刑法第38條第1項第2款宣
    告沒收，認事用法，並無違誤，量刑亦稱妥適。
四、檢察官上訴意旨略以：「復按法務部調查局鑑定毒品時，一
    般係以傾倒之方式，將包裝袋內之毒品倒出與包裝袋分離而
    稱重，必要時亦會輔以刮杓取出袋內粉末，然無論依何種方
    式分離，包裝袋內均會有極微量毒品殘留。原判決附表一所
    示之海洛因，附表二所示之安非他命，均為毒品，其包裝袋
    若與其內包裝之毒品分離時，仍會有殘留之毒品難以析離，
    原判決將之全部視為毒品，而依毒品危害防制條例第18條第
    1項前段之規定予以宣告沒收銷燬，並無不當。」 最高法院
    95年度台上字第3739號判決要旨足資參照。另臺灣高等法院
    暨所屬法院96年度法律座談會刑事類提案第18號法律問題亦
    採此見解。 本件扣案之海洛因包裝袋1個，乃包裹扣案海洛
    因之用，是該包裝袋內會有極微量之毒品殘留，難以析離，
    應將之全部視為毒品， 依毒品危害防制條例第18條第1項前
    段之規定予以宣告沒收銷燬，原審未審酌及此，適用刑法第
    38條第1項第2款宣告沒收，尚有未洽等語，指摘原判決關於
    被告施用第一級毒品部分不當。惟查：(1)法務部調查局鑑定
    毒品時，一般係以傾倒之方式，將包裝袋內之毒品倒出與包
    裝袋分離而稱重，必要時亦會輔以刮杓取出袋內粉末，無論
    依何種方式分離，包裝袋內固均會有極微量之毒品殘留，惟
    尚難謂無論依何種方式分離，包裝袋內均絕對不可能使毒品
    絲毫不留，以當今科技之發達，若謂無論依何種方式分離，
    包裝袋內均絕對不可能使毒品絲毫不留，究屬仍有不可思議
    之處。(2)包裝袋內縱然仍會有極微量之毒品殘留，亦不必然
    該包裝袋即已完全質變為毒品。(3)依最高法院96年度台上字
    第2569號判決意旨所示：「毒品危害防制條例 第18條第1項
    規定，得諭知沒收並銷燬之者，以查獲之第一、二級毒品及
    專供製造或施用第一、二級毒品之器具為限，並不及於毒品
    之外包裝。而毒品外包裝既係用於包裹毒品，防其裸露、潮
    濕、便於帶販賣、運輸，亦係供販賣、運輸毒品所用之物
    ，如屬犯人所有者， 應依同條例第19條第1項規定宣告沒收
    ，之方屬適法。 本件扣案之毒品海洛因各4丸，係以紙、保
    鮮膜、保險套等物為包裹，依卷附法務部調查局鑑定通知書
    及95年3月27日調科壹字第09500136170號函旨之記載，其係
    經拆封後秤得空包裝重為9.52公克、9.48公克，既可與毒品
    分別秤重，自屬可與毒品析離。則上開空包裝物如屬上訴人
    等所有， 自應依毒品危害防制條例第19條第1項規定諭知沒
    收。乃原判決遽認包裝物無法與毒品析離，將其中之紙、保
    鮮膜、 保險套等包裝物併依同條例第18條第1項規定諭知沒
    收並銷燬之，自有適用法則不當之違誤。」似亦未認可與毒
    品分別秤重之包裝物， 即應依毒品危害防制條例第18條第1
    項規定諭知沒收並銷燬之。(4)本件扣案之海洛因1包， 係被
    告所有供其施用之毒品，業據被告供明在卷，該包海洛因經
    行政院衛生署草屯療養院鑑驗結果，驗餘淨重為0.0454公克
    ，有該療養院之鑑定書在卷可按，顯見該療養院係將該毒品
    與其包裝袋析離後再秤其重量，該包裝袋又非屬用於包裹毒
    品，防其裸露、潮濕、便於帶販賣、運輸，自亦非屬供販
    賣、運輸毒品所用之物，尚無從依毒品危害防制條例第19條
    第1項規定諭知沒收； 原審業於判決中敘明扣案之毒品包裝
    袋1個，乃被告所有供其包裝上開海洛因所用之物， 而依刑
    法第38條第1項第2款宣告沒收，並無違誤，該包裝袋內縱仍
    有極微量之毒品殘留，鑑定機關草屯療養院既未設法將之與
    其包裝袋完全析離而秤其重量，原判決就扣案之毒品與其包
    裝袋復已分別依法宣告沒收銷燬或宣告沒收，已足消滅所扣
    案之犯罪物品，檢察官猶執上詞指摘原判決就扣案毒品之包
    裝袋， 未依毒品危害防制條例第18條第1項規定諭知沒收並
    銷燬之，適用法律有誤，核其上訴於犯罪之防免或社會秩序
    之維護，似難認有何實益，所持見解，似亦非毫無可議，自
    亦難謂有理由，應予駁回。
五、被告經合法傳喚，無正當之理由不到庭，爰不待其陳述，逕
    行判決。
六、據上論斷，應依刑事訴訟法第368條、第371條，判決如主文
    。
本案經檢察官甲○○到庭執行職務。
中    華    民    國    98    年    3    月     19    日
            刑事第十庭    審判長法  官  林  照  明
                                法  官  郭  瑞  祥
                                法  官  蔡  名  曜
以上正本證明與原本無異。
如不服本判決應於收受送達後10日內向本院提出上訴書狀，其未
敘述上訴之理由者，並得於提起上訴後10日內向本院補提理由書
（均須按他造當事人之人數附繕本）「切勿逕送上級法院」。
                                書記官  劉  智  文
中    華    民    國    98    年    3    月    20    日


司法院資訊處製作；財團法人民間司法改革基金會備份。
